【裁判字號】    97,交聲,2475
【裁判日期】    971027
【裁判案由】    聲明異議
【裁判全文】
臺灣臺中地方法院交通事件裁定    97年度交聲字第2475號
原處分機關  交通部公路總局臺北區監理所板橋監理站
異議人即
受處分人    甲○○
上列受處分人因違反道路交通管理處罰條例案件，對於交通部公
路總局臺北區監理所板橋監理站民國97年8月26日所為之處分（
板監裁字第4I-AC0000000號違反道路交通管理事件裁決書），聲
明異議，本院裁定如下：
    主    文
原處分撤銷。
甲○○不罰。
    理    由
一、原處分機關意旨略以：異議人即受處分人甲○○（下稱受處
    分人）因所有IAW-178號之重型機車，於民國（下同）97 年
    5月27日上午8時58分許，在台北市○○區○○路時，經臺北
    市政府警察局士林分局以第AC0000000號違反道路交通管理
    事件通知單，逕行舉發其違反道路交通管理處罰條例第31條
    第6項「機車駕駛人所戴安全帽未繫扣環或未扣緊帽帶」，
    案移本站，受處分人收受通知單及採證照片後曾於97年7月
    29日提出申訴，原處分機關於97年8月1日以北監板四字第09
    72004 813號函復在案，然受處分人未依前述函及道路交通
    管理處罰條例第85條規定提供使用人身分證號碼、出生年月
    日等相關資料，原處分機關遂依違反道路交通管理事件統一
    裁罰基準即處理細則第41條第4項規定，以板監裁字第41-AC
    0000000號裁決書裁決之等語。
二、聲明異議意旨略以：受處分人於86年間將上開機車典當於新
    莊市永盛當舖之後無能力贖回，於93年至94年間收到該重型
    機車未驗排氣之罰單後，親自前往永盛當舖要求儘速過戶，
    詎對方稱因颱風造成淹水，資料已無可尋，經受處分人於95
    年間登報催告辦理過戶無回應後，向交通部公路總局臺北區
    監理所板橋監理站結清積欠之牌照及燃料稅款，並向行政院
    環保署繳交新台幣2,000元罰款後，辦理註銷該機車完畢，
    受處分人既非實際所有人，亦非違規人，為此聲明異議等語
    。
三、按機器腳踏車駕駛人或附載座人未依規定戴安全帽者，處駕
    駛人新台幣500元罰鍰，道路交通管理處罰條例第31條第6項
    雖定有明文，惟該條文應係以實際之駕駛人為處罰對象，而
    非係以車輛名義上登記之所有人為準。經查：
（一）本件違規車號IAW-178號重型機車原登記為受處分人所有
      ，該重型機器腳踏車，於上開時、地有前揭之違規行為，
      經逕行舉發後，原處分機關仍以受處分人未能提出實際駕
      駛人資料為由，依道路交通管理處罰條例第85條第1項之
      規定，將本件違規行為歸責於受處分人而裁罰等情，有裁
      決書、舉發照片、機車車輛異動登記書、交通部公路總局
      臺北區監理所板橋監理站97年8月1日北監板四字第097200
      4813號函各1件等附卷可稽。
（二）惟受處分人到庭陳明原所有之該重型機車業於在上揭違規
      行為前，經向當舖質押借款後無能力贖回而由當舖取得所
      有權，並已依法定程序完成拒不過戶註銷登記等語。按當
      舖或其他以受質為營業者之質權即營業質權，依民法物權
      編施行法第14條規定，無民法質權規定之適用。關於此等
      營業之質權，有當舖業管理規則（業於90年8月27日因當
      舖業法公布施行而廢止）可資適用。依其規範，一方面無
      禁止流質契約之規定，一方面純採物之責任。前者乃當期
      屆滿後，當戶不取贖者，質物所有權即歸屬於當舖；後者
      為質物價值超過受當債權額，當舖不負返還餘額之義務，
      若質物價值不足受當債權額，當舖亦不得請求當戶補足，
      此為營業質權與民法上動產質權之最大差異。營業質權固
      非民法上動產質權，惟當舖既占有當戶為擔保債務之履行
      而移交之物品，於債務未受清償前得留置該物品，屆期當
      戶不取贖，當舖即取得該物品之所有權資以抵償，是營業
      質權自屬具擔保物權性質之特殊質權，以質物之占有為其
      權利存在之要件（最高法院86年度台上字第1527號民事判
      決參照）。而上開重型機車既於當期屆滿未經贖回，則依
      上揭判決要旨，該車輛之所有權即歸屬「永盛當舖」所有
      ，雖監理機關對於上開車輛之車主仍登記為受處分人，然
      機車車籍之登記事項僅為交通行政管理之手續，究與實體
      法上動產所有權之移轉變更無涉。又關於當舖業者收受押
      當之車輛，流當後未依規定辦理過戶時，常因缺乏詳細之
      受讓人資料，致使該車衍生之牌照稅、燃料費及違章罰鍰
      等款項仍然歸責於舊車主，對於上述情形，公路監理機關
      長久以來大都由典當人檢具催告證明、身分證、印章等，
      以較簡便之登報催告方式辦理拒不過戶註銷。且衡諸常情
      ，車輛駕駛人為避免造成自己使用車輛之不便利，若果非
      該車輛確已處分而未能完成過戶行政手續，實不可能將自
      己使用中之車輛註銷，徒增使用之困擾。本件受處分人到
      庭陳稱該機車業經典當且未贖回，當舖又因颱風關係資料
      滅失，其才依法辦理拒不過戶註銷登記等語，業經本院向
      交通部公路總局臺北區監理所板橋監理站函詢車號IAW-17
      8號重型機車車牌號碼是否曾於95年間註銷？原因為何？
      相關依據為何，經該監理站於97年9月19日以北監板一字
      第0970003517號函覆：「該車號業於95年10月18日在本站
      辦理拒不過戶註銷登記」等語，並附上相關依據、受處分
      人因「永盛當舖」拒不辦理過戶而登報催告未獲置理而辦
      理註銷登記之催告報紙1紙、機車車輛異動登記書1份在卷
      可稽，應非子虛。從而，受處分人對於該車已無管理支配
      能力，則原舉發單位自不得以原登記資料，逕予認定受處
      分人仍為該車輛所有人。
（三）另受處分人到庭後，經本院檢視其身材體型與舉發照片上
      之違規行為人顯有不同，受處分人身材中等，而舉發照片
      上之違規行為人則明顯略胖，此有本院當庭拍攝受處分人
      之背部及側面照片4張在卷可參。
（四）此外，查無任何受處分人無任何積極證據可資佐證受處分
      人於本件違規時係機車之駕駛人，原處分機關未能深究，
      即逕以受處分人為裁罰對象而作出罰鍰處分，即非允洽。
（五）雖依道路交通管理處罰條例第85條第1項、第4項及違反道
      路交通管理事件統一裁罰基準及處理細則第36條之規定，
      有歸責於受舉發人之規定，原處分機關則以受處分人未能
      依該規定提出本件應歸責人相關證明文件為由，依此歸責
      規定據以裁罰。然查，本件既為逕行舉發，依道路交通管
      理處罰條例第7條之2之規定，係以汽車（含機器腳踏車）
      所有人為舉發對象。而上開車輛既早於本件違規行為前即
      由受處分人向主管機關辦理拒不過戶註銷登記，俱如前述
      ，是受處分人已非該車輛之實際所有人，自無從掌握該車
      之實際使用狀況，從而，本件違規情節實難歸責於受處分
      人。舉發單位自不得以其未能依該規定提出本件應歸責人
      相關證明文件為由而為舉發對象甚明。
四、綜上所述，受處分人既於上揭違規日前，將該機車號依法辦
    理註銷，且於舉發違規當時車輛亦非由其使用，已如前述，
    原處分機關未予詳查，遽以其違反前開規定為由而為首揭裁
    決，即難認為允當。是本件異議為有理由，自應由本院將原
    處分撤銷，改諭知受處分人不罰，以資適法。
五、據上論斷，應依道路交通管理處罰條例第87條第2項，道路
    交通案件處理辦法第20條，裁定如主文。
中    華    民    國    97    年    10    月    27    日
            臺灣臺中地方法院交通法庭
                          法  官  黃賢婷
以上正本證明與原本無異。
如不服本裁定，應於送達後5日內向本院提出抗告狀。（應附繕
本）
                          書記官  王麗雯
中    華    民    國    97    年    10    月    27    日


司法院資訊處製作；財團法人民間司法改革基金會備份。
